【裁判字號】    95,上訴,917
【裁判日期】    951003
【裁判案由】    誣告
【裁判全文】
臺灣高等法院高雄分院刑事判決         95年度上訴字第917號
上  訴  人  臺灣高雄地方法院檢察署檢察官
被      告  甲○○
選任辯護人  謝國允律師
上列上訴人因被告誣告案件，不服臺灣高雄地方法院94年度訴字
第2810號中華民國95年3 月28日第一審判決（起訴案號：臺灣高
雄地方法院檢察署94年度偵字第2561號），提起上訴，本院判決
如下：
    主  文
上訴駁回。
    理  由
一、公訴意旨略以：被告甲○○與告訴人李琮傑為鄰居關係，雙
    方因告訴人所經營位於高雄市○○區○○路145 號1 樓之「
    漁人碼頭網路」網咖店客人停車問題，常有爭執。嗣於民國
    91年11月1 日晚間9 時30分許，雙方在上開路段143 號前之
    馬路上，又因停車問題發生口角，被告竟基於傷害之犯意，
    趁告訴人閃避其兄即另案被告洪義泰（已另案為不起訴處分
    ）攻擊之機會，持不明銳器刺向告訴人李琮傑臉部，致告訴
    人受有右臉頰穿刺傷、左臉頰淺部撕裂傷、左臉頰皮下血腫
    等傷害（傷害部分業經臺灣高等法院高雄分院以92年度上易
    字第1557號為不受理判決確定）。詎被告心有未甘，明知告
    訴人在上開衝突中並未出手毆打被告，竟意圖使告訴人李琮
    傑受刑事處分，具狀向臺灣高雄地方法院檢察署檢察官提出
    傷害告訴，雖該案嗣經本署檢察官以92年度偵字第20980 號
    為不起訴處分，然國家司法上之偵查權已誤為發動等情。因
    認被告涉犯刑法第169 條第1 項誣告罪嫌。
二、按犯罪事實應依證據認定之，無證據不得認定其犯罪事實；
    不能證明被告犯罪，應諭知無罪之判決，刑事訴訟法第154
    條第2 項及第301 條第1 項前段分別定有明文。另按刑事訴
    訟法上所謂認定犯罪事實之證據，係指足以認定被告確有犯
    罪行為之積極證據而言，如未能發現相當證據或證據不足以
    證明，自不能以推測或擬制之方法，以為裁判基礎（最高法
    院29年上字第3105號及40年台上字第86號判例意旨參照）。
    而認定不利於被告之事實，須依積極證據，苟積極證據不足
    為不利被告之認定時，即應為有利於被告之認定，更不必有
    何有利之證據（最高法院30年上字第816 號判例意旨參照）
    。再者，誣告罪之成立，以意圖他人受刑事處分虛構事實而
    向該管公務員申告為其要件，故其所訴事實，雖不能證明係
    屬實在，而在積極方面尚無證據證明其確係故意虛構者，仍
    不能遽以誣告罪論處；此外，告訴人所訴事實，不能證明其
    係實在，對於被訴人為不起訴處分確定者，是否構成誣告罪
    ，尚應就其有無虛構誣告之故意以為斷，並非當然可以誣告
    罪相繩（最高法院46年度台上字第927 號及59年度台上字第
    581 號判例意旨參照）。
三、公訴人認被告涉犯誣告犯行，係以被告、告訴人李琮傑及證
    人BANORO BEATRIZ LAAG 等人之陳述，證明案發之際，告訴
    人李琮傑係遭被告及洪義泰攻擊，當時告訴人李琮傑並未反
    擊，亦未毆打被告，未與被告發生拉扯之事實。並提出高雄
    市立大同醫院病例資料，證明被告於91年11月1 日至高雄市
    立大同醫院驗傷時，曾口述傷痕係因遭人拳頭毆傷所致，與
    被告嗣後陳稱：遭告訴人手推後，撞及西瓜攤而受傷等語不
    符。訊據被告堅決否認有何誣告犯行，辯稱：我於91年11月
    1 日確實與告訴人李琮傑發生爭執，當時告訴人李琮傑係以
    手推我左胸，我後退後碰到西瓜攤就倒下而受傷，並未虛構
    事實誣告告訴人犯罪等語。經查：
  (一)證據能力部分：
  1.高雄市立大同醫院急診護理評估表關於「PT訴被人用拳頭打
    傷，故入驗傷」之記載部分：
    按被告以外之人於審判外之言詞或書面陳述，除法律有規定
    者外，不得作為證據，刑事訴訟法第159 條第1 項定有明文
    。準此，傳聞證據係指被告以外之人於審判外之言詞或書面
    陳述，如係被告於審判外之言詞或書面陳述，則非傳聞證據
    ，應無刑事訴訟法第159 條第1 項規定之適用。查觀諸前開
    高雄市立大同醫院急診護理評估表關於「Pt（即Patient 之
    簡寫，指病人之意）訴被人用拳頭打傷，故入驗傷」記載之
    字面文義；並參以證人即高雄市立大同醫院急診室護士鄭貴
    璘於原審審理中證陳：上開文字係病人描述後，一字不漏記
    載等語明確（詳本院卷第72頁第2 行至第6 行）。可知「Pt
    訴被人用拳頭打傷，故入驗傷」等語，應係被告口述後，由
    證人鄭貴璘詳實填載，事實上為被告於審判外之陳述，依前
    開說明，應非傳聞證據甚明。是被告及辯護人認上開記載，
    為傳聞證據，容有誤會。
  2.起訴書證據清單編號1 號（即告訴人李琮傑91年11月12日警
    詢筆錄）、2 號（即告訴人李琮傑92年6 月25日另案審理筆
    錄，雖未具結，但依當時程序，並無命告訴人具結之規定）
    、4 號（告訴人李琮傑93年11月24日偵訊筆錄）、8 號（證
    人BANORO BEATRIZ LAAG 92年6 月25日偵訊筆錄）、9 號（
    證人BANORO BEATRIZ LAAG 93年11月24日訊問筆錄）及10號
    （高雄市立大同醫院病歷資料）部分。其中編號1 號、10號
    部分，被告、辯護人及檢察官均同意可當證據使用（見一審
    卷第45頁至第48頁），本院審酌上開證據作成時之情況，認
    為適當，依刑事訴訟法第159 條之5 第1 項規定，應有證據
    能力。其中編號2 部分，依刑事訴訟法第159 條之1 第1 項
    規定，應有證據能力。(3)其中編號4 號、8 號至9 號部分，
    於偵查中具結，並無顯不可信之情形，依刑事訴訟法第159
    條之1 第2 項規定，應有證據能力。又證人、鑑定人依法應
    具結而未具結者，其證言或鑑定意見，不得作為證據，刑事
    訴訟法第158 條之3 定有明文。又告訴人之指訴如係就與待
    證事實有重要關係之親身知覺、體驗事實陳述，自應居於證
    人之地位，依同法第186 條第1 項規定應命其具結，使告訴
    人知悉其有據實陳述之義務，以擔保其證言之真實性。本件
    證據清單編號3 號（告訴人李琮傑93年1 月2 日另案審理筆
    錄）、5 號（告訴人李琮傑94年4 月1 日偵訊筆錄）部分，
    因刑事訴訟法已於92年2 月6 日修正公布，並於92年9 月1
    日施行，此次修正已增訂前揭規定，而告訴人李琮傑上開陳
    述，因係就與待證事實有重要關係之親身體驗事實為陳述，
    自應居於證人之地位為陳述，然檢察官、法院並未依法命其
    具結，是依前揭規定，告訴人前開陳述，無證據能力。另證
    據清單編號7 號（即證人BANORO BEATRIZ LAAG 92年3 月6
    日偵訊筆錄）部分，雖檢察官並未依法命其具結，但係作於
    新法施行前，且檢察官、被告及其辯護人均同意作為證據使
    用，故得為證據。至證據清單編號6 號部分，為被告於審判
    外之陳述，非傳聞證據。
  (二)被告於91年12月18日（係於92年1 月2 日收狀）具狀向臺灣
    高雄地方法院檢察署檢察官所提出之告訴意旨係略以：「告
    訴人李琮傑於高雄市○○區○○路145 號1 樓經營『漁人碼
    頭網路咖啡廳』，因前至該店消費之顧客，常將機車停放在
    同路143 號前之馬路，阻擋大樓住戶之出入、不便行走，故
    我常與告訴人發生口角。嗣於91年11月1 日21時30分許，由
    於前往該店消費之顧客，復將機車停放在正德路143 號馬路
    前，阻礙行人通行，2 人又生爭執，詎告訴人態度不佳，竟
    以手推擠，致我重心不穩，踉蹌倒地，並撞及在旁之販售飲
    料台車，伊因此受有左前胸挫傷紅腫（10公分×6 公分）、
    左後頸挫傷（4 公分×3 公分）及左手腕紅腫（2 公分×2
    公分）等傷害」，因而提出告訴認告訴人李琮傑涉犯傷害罪
    嫌。嗣經檢察官偵查後，認告訴人李琮傑罪嫌不足，於93年
    2 月23日以92年度偵字第20980 號處分書為不起訴處分後；
    被告不服，聲請再議，復經臺灣高等法院高雄分院檢察署檢
    察長於93年4 月13日以93年度上聲議字第273 號處分書駁回
    再議確定等情，業經本院依職權調取前開案卷屬實。是依被
    告之前開告訴意旨，被告指訴遭告訴人李琮傑傷害之時點，
    應係在要求告訴人李琮傑移置機車時。則本件被告是否成立
    誣告罪，應以在該時點內，告訴人李琮傑有無出手推被告，
    致被告撞及販售飲料台車而倒地，並受有左前胸挫傷紅腫（
    10 公 分×6 公分）、左後頸挫傷（4 公分×3 公分）及左
    手腕紅腫（2 公分×2 公分）等傷害？以判斷有無積極證據
    足資證明該傷害事實係被告所虛構而成立誣告犯行。至於告
    訴人李琮傑所指訴：與被告發生口角後，被告之兄洪義泰持
    木棍朝其揮舞，但未打中，嗣被告自其背後，持不明銳器攻
    擊伊左臉頰部分（即告訴人李琮傑告訴被告傷害部分，業經
    本院以92年度上易字第1557號判決不受理確定），因該傷害
    事實係發生在被告指訴遭告訴人傷害之後，且被告所受傷害
    亦非由於其兄洪義泰持木棍朝告訴人李琮傑揮舞後發生，是
    此部分之傷害事實，即不在本院審酌範圍內，核先敘明。
  (三)告訴人李琮傑於其告訴被告傷害案件（即原審92年度易字第
    1360號、本院92年度上易字第1557號卷）之警詢、偵查及審
    理中係陳稱：91年11月1 日當天，因為我的客人把機車停放
    高雄市○○區○○路143 號前馬路上，甲○○找我理論為何
    把車停放於他家門口，我正向甲○○解釋時，洪義泰先拿木
    棍要打我，我因閃躲沒有被打到，這時甲○○參與打我的後
    背2 、3 拳，... 等語；當天原由被告之兄洪義泰就停車問
    題，對我的菲傭（即證人BANORO BEATRIZ LAAG） 提出抗議
    ，菲傭即上樓要我下樓，我下樓後，被告就站在門口一直罵
    ，指稱我店內客人將機車停在他們騎樓前面，我亦回罵，但
    自知理虧，就動手牽車，一面牽車一面與被告對罵，之後洪
    義泰就自巷內取出木棍追打我，洪義泰取出木棍前，我未動
    到被告等語（見前開卷內之高雄市政府警察局警卷第11頁、
    93年度他字第4030號卷第19頁、原審92年度易字第1360號卷
    第24頁）。固核與證人BANORO BEATRIZ LAAG 於該案之偵查
    及審理中證述：因停車問題，被告之兄洪義泰要我叫被告下
    樓，被告下樓後，洪義泰不在現場，僅被告在場，之後被告
    很生氣地對被告說話，被告就將車牽過來，不久洪義泰就持
    木棍返回現場揮舞，當時未見到被告還手，亦未見到被告推
    告訴人等語相符（見93年度他字第4030號卷第22頁、原審92
    年度易字第1360號卷第28頁至第29頁）。且告訴人復提出現
    場圖及現場照片（見94年度偵字第2561號卷第35頁至第36頁
    ），資以證明其至被告住處樓下牽車時，飲料臺車係位於被
    告住處樓下，被告則站立在飲料臺車反方向，縱曾推被告，
    被告亦不可能撞及飲料臺車等事實。惟：
  1.證人即被告之兄洪義泰於前開被告對告訴人李琮傑提出傷害
    告訴之案件於偵查中結證稱：被告與告訴人李琮傑因停車問
    題互罵，我在住處3 樓（即正德街143 號3 樓）聽到叫罵聲
    ，就打開窗戶，見到告訴人李琮傑以手推被告後，就下樓持
    木棍揮打告訴人李琮傑等語（見92年度他字第1005號卷第46
    頁背面、第47頁。上開偵查中之陳述，因無顯不可信之情形
    ，依刑事訴訟法第159 條之1 第2 項規定，應有證據能力）
    。而被告於93年11月1 日21時30分許，與告訴人李琮傑發生
    爭執後，先至派出所，期間曾告知妻子陳青樺遭告訴人李琮
    傑緊握拳頭推倒，撞及飲料臺車之事實，嗣因感覺胸口、頸
    部疼痛，旋在妻子陳青樺陪同下，於同日23時許抵達高雄市
    立大同醫院急診室就診，經醫師診斷後，發現有左前胸挫傷
    紅腫（10公分×6 公分）、左後頸挫傷（4 公分×3 公分）
    及左手腕紅腫（2 公分×2 公分）等傷害等情，亦據證人陳
    青樺、鄭貴璘於原審審中證陳明確（見一審卷第68頁第9 行
    第27行、第71頁至第72頁），並有高雄市立醫院94年4 月28
    日高市聯醫病字第0940002572號函附急診創傷病歷資料附卷
    可參（見94年度偵字第2561號卷第24頁至第28頁）。因證人
    陳青樺、洪義泰均證陳被告確遭告訴人以手推擊，且對照被
    告傷痕分佈位置與被告所陳傷害之情節，亦無不相符之處；
    而被告於發生爭執後，即在1 時30分內，前至高雄市立大同
    醫院就診，當時醫師並開立成藥供被告服用，如該傷痕係被
    告自行虛偽所致，且目的係為誣告告訴人傷害，在傷勢係虛
    偽、輕微下，僅須取得診斷證明書即可，又何須要求開立藥
    方服用。顯見被告指訴遭告訴人推倒而受傷之情節，並非全
    然無據。
  2.證人鄭貴璘雖在原審證稱：我是依被告所述傷害原因，據實
    於高雄市立大同醫院急診護理評估表填載「PT訴被人用拳頭
    打傷，故入驗傷」等語，其所載情形雖與被告指訴遭告訴人
    推倒而受傷情形不符。惟證人鄭貴璘是護士，而被告當時係
    至急診室就醫，則證人鄭貴璘之主要工作是了解被告之受傷
    情形及其身體狀況，以便進行醫治，並非在於了解被告之受
    傷經過細節，此由上開病歷所附之急診護理評估表上同時載
    有基本資料（內含入院方式、護送人員、生命跡象、就診科
    別... 等資料）、護理評估（內含呼吸道、呼吸、循環...
    等資料），及動態事項等、其記載較詳細，而就受傷經過僅
    簡單記載「PT訴被人用拳頭打傷，故入驗傷」可知。且證人
    鄭貴璘於原審審理中也證稱：急診護理評估表製作完成後，
    我們不會給病人看等語（見一審卷第71至72頁），足見被告
    並無就該急診護理評估表所載其受傷經過情形是否屬實表示
    意見。而本件被告至醫院就醫時，既確有受傷之事實，已如
    前述，自難以證人鄭貴璘僅大略詢問受傷原因，並未詢明詳
    細受傷經過下，而以被告粗略、概括回答受傷原因，即認被
    告前開傷痕係自行假造，並非遭告訴人推倒而受傷。
  3.又被告固曾於其訴傷害告訴人李琮傑案件，於原審審理中證
    陳：我與告訴人李琮傑沒有拉扯，我只有跌倒後，起身想要
    找告訴人理論，並未實際與告訴拉扯等語（見一審92年度易
    字第1360號卷第24頁第7 行，即起訴書證據清單編號6 號）
    。惟因當時法官係詢問被告：告訴人拿拔釘器要打你時，有
    無與告訴人拉扯等語（見上開卷第24頁）；而告訴人手持拔
    釘器時，係已經遭被告持不明鐵器刺傷，並將洪義泰所持木
    棍搶下之後（見上開卷第24至25頁），足認其時間已在被告
    指訴遭告訴人推倒之後；是自難以被告之前開陳述，認被告
    有關告訴人李琮傑有其推倒受傷之陳述係不實。
  4.證人即被告之兄洪義泰雖在被告對告訴人李琮傑提出傷害告
    訴案件證稱：沒有看到被告何處受傷等語（見92年度他字第
    1005號卷第47頁反面）；惟依其所述，其是在樓上看到被告
    遭告訴人李琮傑推倒後，即由樓上下來，並持木棍打告訴人
    李琮傑（見92年度他字第1005號卷第46至47頁反面）；其間
    告訴人李琮傑並遭被告持不明鐵器刺傷，經人報警後，警察
    謝永峰乃前來處理，此亦經證人謝永峰在被告被訴傷害告訴
    人李琮傑一案中證述明確（見一審92年度易字第1360號第60
    至61頁）；而警察到場後不久，被告即與其妻陳青樺同至警
    局，其後再至醫院驗傷，已如前述；足見洪義泰當時並無仔
    細被告是否受傷之機會；且依診斷證明書所載，被告所受傷
    勢位置分係在左前胸、左後頸及左手腕等部，分別為上衣所
    遮住或在不明顯部分，傷勢又非嚴重，則在此情形下，被告
    之兄洪義泰、到場處理員警未見到被告受傷，自屬可能。尚
    難據此認定被告之指述不實。
  5.關於證人BANORO BEATRIZ LAAG 之陳述，雖與告訴人李琮傑
    之指述大致相符，惟在告訴人李琮傑對被告提出傷害告訴之
    案件中，該證人曾於偵查中證稱稱：他們因停車問題吵了起
    來，弟弟（指被告）就將老板（指告訴人李琮傑）推到地上
    ，哥哥（指洪義泰）則持長型棍子打告訴人，但未打中等語
    （見92年度偵字第620 號卷第25頁背面倒數第2 行至第26頁
    第1 行；至於檢察官之上訴書雖以證人並如此陳述，及該記
    載係翻譯錯誤或筆錄錯誤記載所致，惟經本院調取該卷宗核
    閱其筆錄確有該記載存在，檢察官所稱無該內容，顯係未調
    閱相關卷宗所致；另其所稱翻譯及誤載部分，經本院調取該
    卷宗結果，卷內已無錄音帶可供勘驗，自難憑其空言主張認
    定此部份筆錄內容有何不實可言）。再者，告訴人李琮傑如
    確有遭被告推倒在地，在處於重心不穩、難以防禦之情形下
    ，面對被告之兄洪義泰持木棍攻擊，又豈能輕易閃脫？又告
    訴人李琮傑在被告對其提出傷害告訴之案件中，並未提及其
    有遭被告推倒之事實，並稱洪義泰拿棍子打我，沒有打到等
    語（見92年度他字第1005號卷第11頁、第56頁）；是告訴人
    李琮傑與證人BANORO BEATRIZ LAAG 所述，並非全然符合，
    而有矛盾之處，證人BANORO BEATRIZ LAAG 是否始終目睹爭
    執經過，並能記憶無訛，實有可疑。再者，觀之告訴人李琮
    傑前所提出之現場照片及現場圖，確有飲料臺車位於被告住
    處樓下（即高雄市○○區○○街143 號）前，但緊臨告訴人
    營業處（同上街145 號）左側（以面向告訴人營業處所之方
    向而言，下同），則被告與告訴人李琮傑在店外爭執，並將
    被告推倒在地，則被告因而撞及飲料臺車，自屬可能。從而
    ，依告訴人李琮傑、證人BANORO BEATRIZ LAAG 之陳述，尚
    無法獲致告訴人李琮傑未以手推被告之結論。而觀之前開證
    洪義泰、陳青樺及鄭貴璘之證詞及高雄市立大同醫院病歷資
    料，被告指訴遭告訴人傷害情節，亦非全然無據。
  (四)綜上所述，被告前開所辯，應屬可採，從而公訴人所持之前
    開論據，均無法採為認定被告犯罪之證據；此外，復查無其
    他積極證據足資證明被告有何誣告之犯行，被告被訴誣告罪
    自屬不能證明。
五、原審因而以不能證明被告犯誣告罪，而為被告無罪之諭知，
    核無違誤；檢察官上訴意旨，猶執前詞，指摘原判決不當，
    為無理由，應予駁回。
據上論斷，應依刑事訴訟法第368 條，判決如主文。
本案經檢察官陳建年到庭執行職務。
中    華    民    國    95    年    10    月    3     日
                  刑事第三庭    審判長法  官  周賢銳
                                      法  官  謝宏宗
                                      法  官  黃仁松
以上正本證明與原本無異。
如不服本判決應於收受本判決後10日內向本院提出上訴書狀，其
未敘述上訴理由者，並得於提起上訴後10日內向本院補提理由書
狀（均須按他造當事人之人數附繕本）「切勿逕送上級法院」。
中    華    民    國    95    年    10    月    3     日
                                      書記官  馬蕙梅


司法院資訊處製作；財團法人民間司法改革基金會備份。
